臺北高等行政法院判決　　　　　　　　　　　　　　 九十年度訴字第二○二九號
　　　　　　　　　　　　　　　.
　　原　　　告　甲○○
　　被　　　告　基隆市政府
　　代　表　人　乙○○市長）.
　　訴訟代理人　丙○○
右當事人間因建築法事件，原告不服內政部中華民國九十年一月五日台（九十）內訴
字第八九○八○三三號訴願決定，提起行政訴訟。本院判決如左：
　　主  文
訴願決定及原處分均撤銷。
訴訟費用由被告負擔。
　　事  實
一、事實概要：基隆市○○街一六二號一、二樓建築物，經基隆市政府聯合稽查小組
    民國（以下同）八十九年六月二十一日赴現場公共安全檢查，發現原告於系爭建
    築物開設一加一冷飲店卻違規經營視聽歌唱業，並有未維護建築物合法使用與其
    構造及設備安全之如下缺失：一、內部裝修不符規定。二、緊急進口設備不符規
    定。被告機關乃以違反建築法第七十三條、第七十七條規定，依同法第九十一條
    規定，以八十九年七月一日基府工管字第○五五五八二號函處一加一冷飲店負責
    人即原告新台幣（以下同）六萬元罰鍰，並依建築法第九十條規定，命原告立即
    停止違規使用。原告不服，提起訴願，遭決定駁回，遂向本院提起行政訴訟。
二、兩造聲明：
　(一)原告未於最後言詞辯論期日到場，據其書狀所載聲明：訴願決定及原處分均撤銷
    。訴訟費用由被告負擔。
　(二)被告聲明：駁回原告之訴。訴訟費用由原告負擔。
三、兩造之爭點：被告機關以原告為處分對象，是否正確？
甲、原告主張：
  (一)查被告為原處分前，未給原告答辯之機會，顯然違反法定程序，亦不符正義。
  (二)次查，原告於八十六年前在系爭建物開設一加二冷飲店，同年五月向被告申請停
    業並獲核准在案，迄今未再營業。原止於被告所組聯合稽查小組臨檢時，係由他
    人承租經營一加一冷飲店，與原告無關；且依該小組之檢查紀錄表所載受處分之
    對象為「一加一冷飲店」，而非「一加二冷飲店」，且檢查紀錄表內簽名者為原
    告不認識之人謝愷莉，原告並非違規行為人，亦非一加一冷飲店負責人，更不是
    表載使用人，被告未嚴謹求證，任意誤植，是為可議。
乙、被告主張：
  (一)查原告使用基隆市○○街一六二號第一、二層建築物，原核准經營冷飲業務，經
    被告機關聯合稽查小組於八十九年六月廿一日檢查結果，其內部裝修及緊急進口
    設備不符規定，且擅自變更作視聽伴唱使用，業已違反建築法第七十七條第一項
    及七十三條後段規定，依同法第九十、九十一條規定，應處所有權人或使用人六
    萬元以上三十萬元以下罰鍰，並勒令停止使用，故被告機關以八十九年七月一日
    基府工管字第○五五五八二號函處原告（所有權人及使用人）六萬元罰鍰，並勒
    令停止使用，依法並無不合。
  (二)依原告所述，其並非該址一加一冷飲店負責人乙節，查該址係領有被告機關八五
    基府建商字第三七九九四號營利事業登記證，負責人即為原告。顯見其所述與事
    實不符，且被告機關八十九年六月廿一日檢查紀錄表所載使用人亦為原告，故原
    處分以其為處分對象，並無不當。
　　理  由
壹、程序方面：
一、本件被告之代表人於九十年十二月二十日，已由李進勇變更為乙○○，被告聲請
    依行政訴訟法第一百八十六條準用民事訴訟法第一百七十六條之規定，由乙○○
    承受訴訟，依法並無不合。
二、本件原告受合法通知無正當理由而未於最後言詞辯論期日到場，核無民事訴訟法
    第三百八十六條各款所列情形，爰依行政訴訟法第二百十八條準用民事訴訟法第
    三百八十五條、第三百八十六條之規定，由被告聲請而為一造辯論判決。
貳、實體方面：
一、按「建築物非經領得使用執照，不准接水、接電、或申請營業登記及使用；非經
    領得變更使用執照，不得變更其使用。」、「建築物所有權人、使用人應維護建
    築物合法使用與其構造及設備安全。」、「違反第七十三條後段規定擅自變更使
    用者，處建築物所有權人或使用人新台幣六萬元以上三十萬元以下罰鍰，並勒令
    停止使用。」又「違反第七十七條第一項‧‧‧規定者，處建築物所有權人、使
    用人新台幣六萬元以上三十萬元以下罰鍰，並限期改善或補辦手續，逾期仍未改
    善或補辦手續者得連續處罰，並停止其使用，必要時並停止供水、供電或封閉、
    強制拆除。」分別為建築法第七十三條、第七十七條第一項、第九十條第一項前
    段及第九十一條第一項所明定。
二、查本件原告在基隆市○○街一六二號一、二樓建築物開設一加二冷飲店，經被告
    機關聯合查報小組於八十九年六月二十一日赴現場公共安全檢查，發現原告於系
    爭建築物開設一加一冷飲店卻違規經營視聽歌唱業，並有未維護建築物合法使用
    與其構造及設備安全之如下缺失：一、內部裝修不符規定。二、緊急進口設備不
    符規定，被告機關乃以違反建築法第七十三條、第七十七條規定，依同法第九十
    一條規定，處罰一加一冷飲店負責人即原告六萬元罰鍰，並依同法第九十條規定
    ，命原告立即停止違規使用，其論事用法，固非無據。惟查：
  (一)、查本件被告機關於八十九年七月一日以（八九）基府工管字第○五五五八二號
      處分函，其受文者載為「一加一冷飲店，負責人：甲○○」；然依八十九年六
      月二十一日基隆市政府影響治安行業統一聯合稽查紀錄表，載明受檢商號名稱
      係「一加二冷飲店」，且其營業地點記載「祥豐街一六二號一、二樓」，而同
      日於基隆市政府建築物公共安全之構造及設備檢查紀錄表，其營業地點相同，
      而商號名稱卻記載為「一加一冷飲店」；惟查依被告所核准通知書係載為「一
      加二冷飲店」，是基隆市政府聯合稽查小組八十九年六月二十一日赴現場公共
      安全檢查時，其營業主體應是「一加一」或「一加二」，並未詳查。
  (二)、依建築法第九十一條第一項規定，所處罰客體有建築物所有權人或使用人；本
      件被告陳稱係處罰使用人；惟揆諸八十九年六月二十一日基隆市政府影響治安
      行業統一聯合稽查紀錄表，及同日基隆市政府建築物公共安全之構造及設備檢
      查紀錄表，受檢查業者係謝愷莉所簽名，然被告機關當時並未查明該店係為何
      人所經營；被告機關未查明謝愷莉是否為原告所僱用，逕認原告為其僱用人，
      亦容有疏失。
三、綜上所述，原告上開主張，尚非無據。則原處分既有違誤之處，訴願決定未予糾
    正，亦非妥適。原告訴請撤銷，即屬有理；爰由本院予以撤銷，並由被告另為適
    法處分。
據上論結，本件原告之訴為有理由，爰依行政訴訟法第二百十八條、第九十八條第三
項前段、民事訴訟法第三百八十五條第一項前段，判決如主文。
中　　　華　　　民　　　國　　九十一　　年　　　八　　　月　　　八　　　日
                            臺 北 高 等 行 政 法 院  第七庭
                                           審 判 長  法  官  鄭小康
                                                     法  官  林金本
                                                     法  官  黃秋鴻
右為正本係照原本作成。
如不服本判決，應於送達後二十日內，向本院提出上訴狀並表明上訴理由，如於本判
決宣示後送達前提起上訴者，應於判決送達後二十日內補提上訴理由書（須按他造人
數附繕本）。
中　　　華　　　民　　　國　　九十一　　年　　　八　　　月　　　九　　　日
                                                     書記官  黃瑞芬
